臺灣彰化地方法院民事判決　100年度訴字第263號
原　　　告　曾謝榴
訴訟代理人　張崇哲律師
複代理人　　鄭弘明律師
複代理人　　李雅環
被　　　告　曾梨花
訴訟代理人　許順發
被　　　告　張陳玉花
上　一　人
訴訟代理人　張順吉
　　　　　　　　　　　　號
被　　　告　陳玉枝
上　一　人
訴訟代理人　李協華
　　　　　　　　　　　　弄1號
被　　　告　曾鄭盞
被　　　告　曾振益
被　　　告　李和發
被　　　告　李健輝
被　　　告　張德能
　　　　　　　　　　　　號
被　　　告　曾學能
　　　　　　　　　　　　弄45號
被　　　告　曾學文
被　　　告　曾吉銘
　　　　　　　　　　　　號
被　　　告　張順保
被　　　告　曾振忠
被　　　告　鄭秋成
　　　　　　　　　　　　號
上列當事人間請求分割共有物事件，本院於民國100年12月15日
言詞辯論終結，判決如下：
    主  文
兩造共有坐落彰化縣埤頭鄉路○○段第161-3地號、地目建、面
積3,268平方公尺土地，分割方法如附圖所示，編號1部分、面積
220.04平方公尺土地，由原告取得；編號2部分、面積108.59平
方公尺土地，由被告曾吉銘取得；編號3部分、面積27.18平方公
尺土地，由被告曾學能取得；編號4部分、面積27.18平方公尺土
地，由被告曾學文取得；編號5部分、面積144.13平方公尺土地
，由被告曾振忠取得；編號6部分、面積101.10平方公尺土地，
由被告張陳玉花取得；編號7部分、面積101.22平方公尺土地，
由被告張德能取得；編號8部分、面積281.65平方公尺土地，由
被告陳玉枝取得；編號9部分、面積148.25平方公尺土地，由被
告張順保取得；編號10部分、面積140.83平方公尺土地，由被告
曾鄭盞取得；編號11部分、面積 140.83平方公尺土地，由被告
曾振益取得；編號12部分、面積804.25平方公尺土地，由被告曾
梨花取得；編號13部分、面積131.94平方公尺土地，由被告李和
發取得；編號14部分、面積342.16平方公尺土地，由被告鄭秋成
取得；編號15部分、面積131.94平方公尺土地，由被告李健輝取
得；編號16部分、面積416.71平方公尺土地，由兩造按附表所示
應有部分比例保持共有。
訴訟費用由兩造按附表所示應有部分之比例負擔。
    事實及理由
一、本件被告曾梨花、曾鄭盞、曾振益、曾學能、曾學文、曾吉
    銘、曾振忠、鄭秋成、陳玉枝、李健輝、張順保經合法通知
    ，未於言詞辯論期日或最後言詞辯論期日到場，核無民事訴
    訟法第386條各款所列情形，爰依原告之聲請，由其一造辯
    論而為判決。
二、原告方面：
  (一)原告主張略以：坐落彰化縣埤頭鄉路○○段第161-3地號、
    地目建、面積3,268平方公尺土地（下稱系爭土地）為兩造
    所共有，各共有人之應有部分比例如附表所示。兩造就系爭
    土地並未訂有不分割之契約或訂有不分割之期限，原告為使
    地盡其利，乃商請被告協議分割，然未能達成協議，爰依民
    法第823條第1項及第824條第2項之規定，為此，原告訴請判
    決分割系爭土地如附圖所示方案分割，並聲明求為判決如主
    文所示等語。
  (二)原告對被告答辯之陳述：
    1.系爭土地之使用分區為鄉村區、使用地類別為乙種建築用
      地，坐落彰化縣埤頭鄉路○○段第161地號土地之地目為
      田、使用分區為特定農業區、使用地類別為農牧用地，同
      段第161-1地號土地之地目為田、使用分區為特定農業區
      、使用地類別為農牧用地，同段第161-2地號土地之地目
      為田、使用分區為特定農業區、使用地類別為農牧用地，
      此有土地登記簿謄本可證。原告請求分割之系爭土地為乙
      種建築用地，而被告張陳玉花、張德能、張順保、李和發
      、李健輝等人主張合併分割之同段第161地號、第161-1地
      號及第161-2地號土地則為農業用地，上揭土地之使用分
      區與系爭土地不同，參照最高法院86年度台上字第2602號
      判決要旨，自無法合併分割。另同段第161-1地號為被告
      曾學能單獨所有，第161-1地號實無分割之必要。
    2.被告張陳玉花、張德能、張順保、李和發、李健輝等人主
      張於系爭土地上分別管理耕作，參照最高法院85年度台上
      字第53號判決要旨，原告請求分割共有物以消滅共有關係
      為目的，應解為有終止分管契約之意思，原告提起本件訴
      訟，即屬合法。
    3.所謂「不能協議決定者」，依民法第823條第1項、第824
      條第2項之規定及參照最高法院29年上字第472號判例要旨
      ，並不以曾經全體共有人協議而不能決定為必要，且協議
      之時間亦無限制，故原告起訴後，被告有反對分割或不同
      意原告主張之分割方法者，即足認共有人間不能依協議決
      定分割之方法。被告張陳玉花、張德能、張順保、李和發
      、李健輝等人所遞之答辯狀表示不同意原告起訴狀所提之
      原分割方案，足徵系爭土地確有不能依協議決定分割方法
      之情形，原告提起本件訴訟並未違法。
    4.被告張陳玉花、張德能、張順保、李和發、李健輝等人主
      張彼等在其範圍內有安適的家及營生設施取得地上權屬實
      ，惟被告等於民事答辯狀一再主張彼等管理系爭土地達5
      、60年之久，參照最高法院64年台上字第2552號判例要旨
      ，彼等既因為系爭土地之共有人，而占用該筆土地收益，
      為共有物之管理行為，自難認為以行使地上權之意思而占
      用系爭土地。
    5.被告曾鄭盞、曾振益、曾梨花、陳玉枝、曾學能、曾學文
      、曾吉銘、曾振忠、鄭秋成及原告於系爭土地上亦有應分
      部分，然被告張陳玉花、張德能、張順保、李和發、李健
      輝等人提出之分割方案，被告張陳玉花等人於系爭土地分
      配之面積，均比彼等於系爭土地之應有部分多，且系爭土
      地被告曾鄭盞、曾振益、曾梨花、陳玉枝、曾學能、曾學
      文、曾吉銘、曾振忠、鄭秋成及原告具應有部分，而未受
      分配，顯不公平，是被告張陳玉花、張德能、張順保、李
      和發、李健輝等人主張之分割方案不可採。
三、被告方面：
  (一)被告張陳玉花、張德能、李和發等人則聲明駁回原告之訴或
    以以下方法原物分配兼金錢補償，並陳稱：
    (1)查被告等管理系爭土地達5、60年之久，兩造自始即共同
      持有坐落彰化縣埤頭鄉路○○段第161、161-2、161-3 等
      地號土地並分別管理耕作長達5、60年之久。當時鄉下百
      姓因教育程度較低，對於產權狀況無法知悉，僅就長輩遺
      留財產繼承移轉，權利範圍亦依長輩只是界址為據，被告
      等所佔系爭土地至彰水路及溪林路之主要幹道距離約需
      500 公尺以上，而連接道路僅約5、6公尺寬，又原告所佔
      有之同段第161、161-2地號土地面臨道路為6公尺與系爭
      土地面臨道路為4公尺，顯比被告等之系爭土地交通方便
      ，又經查該附近空屋就有8戶無人購買，農地收成好反而
      強手，其雖為建地與農地之分，唯因地處偏遠之鄉下，價
      值相差不多。另坐落同段161、161-1、161-2地號土地，
      由北往南均由曾泰瑞、曾耀德、曾謝榴、曾振忠、陳玉枝
      、鄭秋成、曾學能、曾振益、曾鄭盞、曾梨花分別占用耕
      作管理，已超過其應有之所有權範圍，被告等於系爭土地
      業管，僅能以較低收成之乾作或搭建工寮畜牧生活，從不
      因收成短缺與占用良田收成較優者計較，原告自始占用收
      成優勢達50年以上，今僅因農作收入偏低，在有心人指使
      下擬回頭強分被告既有家產，顯失公理，如依原告所訴分
      配將拆除多數現住戶，將如同要被告性命般，讓人難信服
      。原告未經協議，逕為起訴已違民法第824條規定「分割
      之方法，不能協議決定者」因訴請裁判分割之前提，解釋
      上，應包括共有人間不願分割者。是以，必須共有人間不
      能協議分割時始得訴請法院為裁判分割，不得未經協議，
      逕為起訴。本案原告並未正式邀集全體共有人協議，故顯
      然已違法起訴。又張陳玉花家人於該處為改建已投入資金
      新台幣（下同）三十餘萬元，並經多數共有人同意於該處
      重建，其餘各人亦均在其範圍內有安適的家及營生設施取
      得地上權多年。
    (2)被告等依民法第824條之規定提請依原物分割，係就原已
      由被告使用管業之部份歸被告，另原告管理之共有人部分
      相同之相鄰數不動產歸原告，方符合共有物原物分割為共
      有物應有部分互相移轉之本旨。又最高法院81年台上字第
      2688號裁判要旨：各共有人得隨時請求分割共有物，為民
      法第823條第1項前段所明定，此項規定，旨在消滅物之共
      有狀態，以利融通與增進經濟效益。本件相關土地各自使
      用情形已達5、60年之久，經分析結果其佔用面積與各自
      產權總面積相近，故如經本次事件得為分割清楚亦屬美事
      ，即將現況原物分割讓「被告部份歸被告，原告部分歸原
      告」產權單一，勿再相互持分糾纏不清。被告等請求交換
      分割，係依民法第824條之規定，將被告所有同段第161、
      161-2地號土地持分部份與原告等所有系爭土地持分部份
      相互交換，依農業發展條例第16條之規定，原告民事準備
      書狀所述不得合併分割顯與事實不符。
    (3)被告等自始即分得現有原物，經犧牲農作收成，其為建地
      之編定亦屬被告等所付出而得，絕非原告等因素。又原告
      等自始分得收成較佳之農地，從未表示意見達5、60年之
      久，經查系爭土地處偏遠之鄉下，附近之建地空屋嚴重，
      農地反而比建地更受歡迎。又如依三七五租約被告等，於
      該地長久經營亦應分得3分之1之補償。故被告等為遵循「
      消滅物之共有狀態，以利融通與增進經濟效益」之立法精
      神，同意以原告等佔用被告等所有之同段第161、161-2地
      號持分土地交換系爭土地並再以每平方公尺1,000元計算
      以金錢補償之。爰依法請求鈞院判以原物分配予賴以為生
      之被告等所有權人。
    (4)被告張陳玉花另稱：
      被告張陳玉花家人於系爭土地出生、長大成人，並從事
        農牧畜養已達5、60年之久，該土地之保存對鄉下長大
        的被告來說其意義遠勝於生命。近期因被告所有該處之
        住家及農作設施破舊不堪，擬重新改建，經拆除整地填
        土又因鄰地共有人建議建立圍牆以免造成土方流失，故
        投入資金三十餘萬元，期間並經多數共有人（12人/15
        人）同意被告張陳玉花於該處重建，顯然被告張陳玉花
        已有實質於系爭土地上為使用管理，且有共有人認同之
        事實及取得該區分地上權。
      與系爭土地相鄰之坐落彰化縣埤頭鄉路○○段第161、
        161-2地號兩筆土地，係與系爭土地共有人相似，被告
        張陳玉花於該兩筆土地亦各有358及417平方公尺之應有
        部分，惟均由他共有人占用、耕作、收成，而兩筆土地
        占用人亦未再使用系爭土地，使用系爭土地之共有人亦
        未再對該兩筆土地使用人有要求租金情事，故顯然各共
        有人已確認該三筆相鄰土地，均屬於各別分管之事實。
        另原告早已占用上揭同段第161-2地號土地面積達2,600
        平方公尺耕作至今，其全部所有權持分（含系爭土地）
        僅1,940平方公尺，故其所分管（占用）範圍顯已超過
        其所有三筆土地總合計面積，又其自始亦未於系爭土地
        上使用、付出，今突然提告請求分割系爭土地，顯有不
        公。況且，被告張陳玉花三筆土地所有權持分面積計達
        891平方公尺之多，是被告請求原物分割為有理由，原
        告主張其所分配位置為無理由等語。
  (二)被告張順保、李健輝：未於最後言詞辯論期日到場，惟提出
    書狀內容與前述被告陳玉花、張德能、李和發等所陳(1)(2)(3)
    相同，茲予引用外，被告李健輝前到庭另稱：希望能與相鄰
    的第161、161-1、161-2地號土地合併分割等語。被告張順
    保前到庭另稱：不同意分割等語。
  (三)被告李和發未於最後言詞辯論期日到場，惟前到場陳稱：不
    同意原告所提出之上揭分割方案，原告沒有考量建物的位置
    ，會拆毀建物。希望能與相鄰的第161、161-1、161-2地號
    土地合併分割，現在的建地是因為被告在土地上建屋，才會
    變更為建地，分管期間被告都沒有收成，而原告耕作田地有
    收入等語。
  (四)被告曾鄭盞、曾振益、曾學文、曾學能、曾吉銘、曾振忠、
    鄭秋成均未於言詞辯論期日到場，惟具狀陳稱：同意原告所
    提出之分割方案等語。
  (五)被告陳玉枝、曾梨花未於最後言詞辯論期日到場，惟期到場
    稱同意分割等語，復具狀陳稱：同意原告所提出之分割方案
    等語。
四、得心證之理由：
  (一)按各共有人，得隨時請求分割共有物。又共有物之分割方法
    ，不能協議決定者，法院得因任何共有人之聲請，命以原物
    分配於各共有人。民法第823條第1項及第824條第2項第1款
    分別定有明文。本件原告主張系爭土地係兩造所共有，共有
    人之應有部分如附表所示，而兩造間就系爭土地並無訂不分
    割之期限，亦無依物之使用目的不能分割之情形，惟不能協
    議分割等事實，業據其提出土地所有權狀、土地登記第二類
    謄本及地籍圖謄本為憑，被告張陳玉花、張德能、李和發、
    張順保、李健輝雖辯稱原告並未正式邀集全體共有人協議，
    顯然已違法起訴等語，惟依照最高法院29年上字第472號判
    例：「原判決雖謂共有物之分割，應依共有人協議之方法行
    之，上訴人不得遽向法院訴請分割。然被上訴人主張西南角
    之田八十畝、西北角之田三十畝均應歸伊所有，不願與上訴
    人分割，既為原判決所認定之事實，則兩造不能協議決定分
    割之方法，已甚明顯，上訴人依民法第八百二十四條第二項
    訴請分割，尚非法所不許。」之意旨，本件被告張陳玉花、
    張德能、李和發、張順保、李健輝既已不同意原告之分割主
    張，是以兩造不能協議決定分割之方法，已屬顯然，則依上
    開最高法院判例所示，原告自得訴請分割。另被告張陳玉花
    、張德能、李和發、張順保、李健輝所辯坐落同段161、161
    -1、161-2地號土地，由北往南均由曾泰瑞、曾耀德、曾謝
    榴、曾振忠、陳玉枝、鄭秋成、曾學能、曾振益、曾鄭盞、
    曾梨花分別占用耕作管理，被告等於系爭土地業管，張陳玉
    花家人於該處為改建已投入資金三十餘萬元，並經多數共有
    人同意於該處重建，其餘各人亦均在其範圍內有安適的家及
    營生設施取得地上權多年等語，雖提出土地使用同意書為佐
    ，然查：依土地登記第二類謄本所示，並無地上權之登記，
    自難認上開被告已取得地上權，復按最高法院80年度第2次
    民事庭會議決議：「占有人因時效而取得地上權登記請求權
    者，以已具備時效取得地上權之要件，向該管地政機關請求
    為地上權登記，如經地政機關受理，則受訴法院即應就占有
    人是否具備時效取得地上權之要件，為實體上裁判。」，而
    上開被告並未能舉證證明已就時效具備地上權要件，已向該
    管地政機關請求為地上權登記，並經地政機關受理，故上開
    被告所辯已取得地上權一節，尚難採信；至於渠等所辯有關
    分管一節，依最高法院85年度台上字第53號裁判：「分管契
    約，係共有人就共有物之使用、收益或管理方法所訂定之契
    約，而共有人請求分割共有物，應解為有終止分管契約之意
    思。是系爭土地之分管契約，已因被上訴人提起本件分割共
    有物訴訟，而當然終止。且分管契約與協議分割契約不同，
    前者以共有關係繼續存在為前提，後者以消滅共有關係為目
    的，故裁判上分割共有土地時，並非必須完全依分管契約以
    為分割，而應斟酌土地之經濟上價值，並求各共有人分得土
    地之價值相當，利於使用。」意旨，原告既已提起本件分割
    共有物之訴，自屬有終止分管契約之意思，且分割共有土地
    時，無須完全依分管契約以為分割，故上開被告執分管一事
    而為抗辯，亦無可採。從而，原告基於系爭土地共有人之共
    有物分割請求權，依上揭法條規定訴請分割系爭土地，洵屬
    有據，應予准許。
  (二)復按共有人因共有物分割之方法不能協議決定，而提起分割
    共有物之訴，應由法院斟酌共有物之性質、共有人之意願、
    全體共有人之利益、經濟效用等因素，秉持公平原則，而為
    適當之分配。經查：系爭土地上有磚造房屋多棟、道路、水
    溝等分布情形，經本院會同彰化縣北斗地政事務所測量人員
    勘驗明確，並有勘驗筆錄及彰化縣北斗地政事務所收件日期
    文號100年6月2日北土測字第891號之土地複丈成果圖在卷供
    考。原告主張系爭土地依附圖所示之方法而為分割，係扣除
    道路面積後，按各共有人之應有部分而為原物分割，符合各
    共有人之應有部分比例面積，且已保留道路可供各共有人通
    行，增進土地利用之經濟價值，並已得被告曾鄭盞、曾振益
    、曾學文、曾學能、曾吉銘、曾振忠、陳玉枝、曾梨花之同
    意，應可認符合多數共有人之利益。至於被告張陳玉花、張
    德能、李和發、張順保、李健輝所提議就原已由被告使用管
    業之部份歸被告，另原告管理之共有人部分相同之相鄰數不
    動產歸原告，將被告所有同段第161、161-2地號土地持分部
    份與原告等所有系爭土地持分部份相互交換，並再以每平方
    公尺1,000元計算以金錢補償等語，然查坐落同段第161、
    161-2地號土地均為特定農業區農牧用地，而系爭土地為鄉
    村區乙種建築用地，有土地登記第二類謄本可憑，使用性質
    不同，核與地籍測量實施規則第224條第1項：「土地因合併
    申請複丈者，應以同一地段、地界相連、使用性質相同之土
    地為限。」之規定不符，自無從與同段第161、161-2地號土
    地合併分割，且上開被告所提議將被告所有同段第161 、
    161-2地號土地持分部份與原告等所有系爭土地持分部份相
    互交換，並再以每平方公尺1,000元計算以金錢補償等語，
    已為原告所拒，自無從命原告交換土地再以金錢為補償。綜
    上考量，本院審酌多數共有人之意願及利益等情狀，認採取
    原告所提分割方法予以分割，尚屬適當，爰諭知系爭土地之
    分割方法如主文第一項所示。
五、訴訟費用負擔之依據：民事訴訟法第80條之1。
中    華    民    國   100    年    12    月    29    日
                  民事第二庭    法  官  陳弘仁
以上正本係照原本作成。
如對判決上訴，應於判決送達後20日內向本院提出上訴狀。如委
任律師提起上訴者，應一併繳納上訴審裁判費。
中    華    民    國   100    年    12    月    29    日
                                書記官  梁高賓
附表：
┌────────────────────┐
│坐落彰化縣埤頭鄉路○○段第161-3地號土地 │
├──┬─────┬───────────┤
│編號│共有人姓名│  應 有 部 分 比 例   │
├──┼─────┼───────────┤
│  １│曾鄭盞    │25916分之1280         │
├──┼─────┼───────────┤
│  ２│曾振益    │25916分之1280         │
├──┼─────┼───────────┤
│  ３│李和發    │259160分之11993       │
├──┼─────┼───────────┤
│  ４│曾梨花    │25916分之7310         │
├──┼─────┼───────────┤
│  ５│李健輝    │259160分之11992       │
├──┼─────┼───────────┤
│  ６│張德能    │25916分之920          │
├──┼─────┼───────────┤
│  ７│張陳玉花  │25916分之919          │
├──┼─────┼───────────┤
│  ８│陳玉枝    │259160分之25600       │
├──┼─────┼───────────┤
│  ９│曾學能    │25916分之247          │
├──┼─────┼───────────┤
│１０│曾學文    │25916分之247          │
├──┼─────┼───────────┤
│１１│曾吉銘    │25916分之987          │
├──┼─────┼───────────┤
│１２│張順保    │259160分之13475       │
├──┼─────┼───────────┤
│１３│曾謝榴    │25916分之2000         │
├──┼─────┼───────────┤
│１４│曾振忠    │25916分之1310         │
├──┼─────┼───────────┤
│１５│鄭秋成    │25916分之3110         │
└──┴─────┴───────────┘